【裁判字號】    98,訴,372
【裁判日期】    980625
【裁判案由】    徵收補償
【裁判全文】
臺北高等行政法院判決
                                       98年度訴字第372號
                              .
原      告  甲○○
被      告  桃園縣政府
代  表  人  乙○○縣長）住同.
訴訟代理人  洪榮彬  律師
            吳尚昆  律師
            李怡卿  律師
上列當事人間因徵收補償事件，原告不服內政部中華民國97年12
月29日台內訴字第0970176261號訴願決定，提起行政訴訟。本院
判決如下：
    主  文
訴願決定及原處分均撤銷。
訴訟費用由被告負擔。
    事  實
壹、事實概要：緣原告所有坐落桃園縣蘆竹鄉○○段赤塗崎小段
    0000-0000 、0000-0000 、0000-0000 、0000-0000 、0000
    -0000 地號等5 筆土地（下稱系爭土地）上種植農林作物金
    桔等多種作物，經被告於民國96年11月16日以府地權字第09
    603873721 號公告徵收作為台灣桃園國際機場聯外捷運系統
    工程〈機場以北蘆竹鄉○市○ 路段〉用地。原告對其所有系
    爭土地上農林作物之查估補償有異議，遂於公告期間96年11
    月26日提出陳情，請求重新查估，按實際數量補償。經被告
    派員會同相關單位及原告於97年1 月8 日實地複查，複估結
    果：「…96-1地號增加使用面積272.96平方公尺，故調整補
    償數量。…」，原告仍有異議，再於97年3 月12日提出陳情
    ，請求按照作物實際數量合理給予補償。經被告委託查估專
    業公司辦理重估後，被告依其辦理徵收土地農林作物補償費
    查估基準（下稱「查估基準」）第7 條第2 項規定，就原告
    單位面積種植數量超過各該種類面積栽培限量部分，調整增
    補至使用面積120%，逾120%栽培限量部分則不予補償。原告
    仍有異議，被告再於97年6 月18日派員會同相關單位及原告
    至現場辦理會勘，經認本件農林作物屬一般作物類別，非屬
    特殊之品種規格，不適用查估基準第10條「核實查估，辦理
    補償」之規定，原告於97年6 月23日再提起陳情，被告提交
    桃園縣地價及標準地價評議委員會97年8 月11日97年第4 次
    會議決議，認為「依上開查估基準第7 點補償無誤。」即原
    告單位面積栽培量逾20 %之部分不予補償。被告以97年9 月
    17日府農務字第0970300895號函通知原告，原告則認為其正
    常種植，於徵收時應按實際數量給予補償，提起訴願亦遭駁
    回，遂提起行政訴訟。
貳、兩造聲明：
一、原告聲明求為判決：
  (一)訴願決定及原處分均撤銷。
  (二)被告應作成按實際栽種數量為補償之處分。
  (三)訴訟費用由被告負擔。
二、被告聲明求為判決：
  (一)駁回原告之訴。
  (二)訴訟費用由原告負擔。
參、兩造之爭點：
一、原告主張之理由：
  (一)原告之農林作物已經由桃園縣農業改良場認定為正常種植，
    並非搶種、濫種，即為正常種植，所有之果樹均為原告之財
    產，被告就應依憲法第15條規定給予保障。本件96年8 月28
    日會勘時，經逐一清點現場農作物，惟訴外人太宇公司造冊
    時，僅就查估基準所規定之應賠償數量予以造冊，並未真實
    呈現當時現場查估時所有正常種植之農作物之實際數量。太
    宇公司應告知桃園縣政府實際查估之實際數量，並核算實際
    補償金額、法定應補償之金額各多少，再由被告桃園縣政府
    裁定是否補償。
  (二)應補償金額與實際補償金額差距太大：
    原告所有之農作物所有權共1033株、被告補償之數量為169
    株，其未補償之數量共計864 株。1033株之補償費約新台幣
    （下同）1,509,968 元，但被告只補償499,068 元，被告雖
    就已補償之金額增加百分之20（即85,800元）予以補償，惟
    被告明知係正常種植，且有司法院解釋第185 號、344 號、
    440 號可憑，卻未為原告爭取應有之財產權，其補償基準已
    嚴重侵犯到原告之財產。
  (三)農林作物補償之爭議處：
  1.原告與查估公司逐一清點之查估數量，經被告、交通部高速
    鐵路工程局複估，皆對查估數量予以認同。原告所有之農林
    作物屬正常種植，相關單位皆認同。農作物之價格：依基準
    第3 點所公告之價格，雖然低的離譜，例如一顆菠蘿蜜樹才
    補償2750元（1 年的果實就可賣0000-00000元不等金額），
    28年蓮霧樹一顆3300元（居然連一株都沒給予補償），試問
    1 斤蓮霧賣多少錢，該基準修正距今也有好多年；物價波動
    、通貨彭脹…被告未予調整，雖然無奈，原告卻也要依法接
    受公告價錢之事實。
  2.實際補償之數量與實際查估之數量差距大的離譜。只賠償原
    應補償金額三成多左右。同時在96年11月16日所發函，並附
    補償清冊，清冊內容中的備註欄【其餘超過栽培限量不予補
    償】等字語，並不合理。本件參與複估人員共計約20-30 人
    親臨現場，所有人員皆表示應予補償始公平。
  (四)被告補償不公：
  1.針對土地部份：目前土地市價與公告價格相差甚大，被告針
    對機場捷運路段徵收部份，原訂依法按照公告價格加4 成給
    予補償。部份被徵收者集結抗議，最後被告竟以每平公尺加
    300 元給予補償，則每坪多1000多元，而原告未參與，因此
    少了50多萬元，試問桃園縣政府補償公平嗎？（原告對此不
    予追究，但保留法律追朔權）
  2.針對農林作物部份；已認定非搶種，補償時竟不以現場查估
    數量作為補償依據給予補償，明顯已侵犯原告之財產權，依
    法：被告府有違憲之疑；於理：給予補償之數量與現場查估
    數量，差距巨大。依理應給予實際數量之補償。依情：被告
    應體恤原告多年來之辛苦，即為合法種植，就應以公告之價
    格給予最優惠之補償。必要時也可比照土地加4 成給予補償
    才是。
  (五)本件98年4 月21日開庭時，被告之律師稱被告皆按單位面積
    取其單價高之經濟作物給予補償。但事實上；辣木雖補償一
    株為6270元；但只有一株而已；金桔樹共360 株；只有補償
    36株之事實。未補償之金桔實際金額就差了將近70多萬；遠
    遠超過已補償金額499068元。種植28年以上之蓮霧50株竟然
    全部皆不予補償…。鄰近被徵收者，土地徵收雖為1000多坪
    ，實際種植竹子、果樹之數量約不到10坪，地上物補償金額
    約6-10萬，以原告之土地約其50倍左右；卻只有補償將近50
    萬元，這樣的補償，讓原告哭笑不得。（10坪大小種植的竹
    子、果樹竟補償6-10萬，500 多坪土地所種植的果樹竟補償
    不到50萬）這樣合理嗎？
  (六)桃園國際機場聯外捷運工程，為強制徵收，雖為強制徵收，
    但也要依據實際數量給予補償這樣才能符合雙贏之局面。基
    準之設置乃防止圖利或詐欺之情形之發生，原告係正常種植
    ，希望依實際情形，給予合理之判決。
  (七)被告98年4 月23日府農務字第0980146270號，台端地上物補
    償問是致施工廠商未能進場施工乙案，旨揭徵收土地地上物
    補償爭議問題已進入行政訴訟程序，相關地上物補償費爭議
    俟臺北高等行政法院判決後，依判決書辦理。原告被強制徵
    收土地之農林作物補償費已依基準發放，視同補償完竣。97
    年8 月14發文用地徵收農林作物（第二次複估）補償費，桃
    園縣政府已於97年8 月5 日存入台灣土地銀行桃園分行「桃
    園縣政府- 土地徵收補償費301 專戶」保管。土地改良物補
    償費訂於97年01月8 日辦理領取補償費，逾期不領者，視為
    拒領，即依土地徵補償條例第26條規定，存入土地徵收補償
    費保管專戶保管，視同補償完竣。這種強買之行為，原告深
    知是為大眾之利益，並無阻止，且也無從阻止，如果被告補
    償費發放…按照實際數量給予補償…，原告再行給予阻止、
    阻擾…那麼原告將是無理取鬧…。原告之地上補償費爭議，
    目前已就臺北高等行政法院審理中，原告與被告均未達成共
    識，被告於法院審理中仍執意將此補償案，視同補償完竣。
    且發文要強行施工。讓原告深感不解。本件原告並非無理取
    鬧，且依法有據，農林作物補償問題，請求被告按實際數量
    給予補償。
  (八)綜上，原告農林作物補償，被告應遵前司法院解釋第185、3
    44、440 號文辦理，就原告之財產均受憲法給予保障。
二、被告主張之理由：
  (一)本件農作物徵收補償乃依土地徵收條例第5 條第1 項及第3
    項、第31條第3 項，農作改良物徵收補償費查估基準第3 點
    、第7 點規定，辦理估其補償金額，並無違誤：
  2.經查：本件原告所有系爭土地上種植農林作物金桔等多種作
    物，經被告於96年11月16日以府地權字第09603873721 號公
    告徵收並查估補償499,068 元，嗣因原告有異議請求重新查
    估，經被告派員會同相關單位及原告於97年1 月8 日實地複
    查，複估結果：「…96-1地號增加使用面積272.96平方公尺
    ，故調整補償數量。…」原告仍有不服，仍請求按照作物實
    際數量合理給予補償，被告將之提交桃園縣地價及標準地價
    評議委員會審議97年第2 次會議決議：「…倘陳情人之農作
    物並非搶種，請查估公司分別依照目前法定種植基準及農作
    改良物徵收補償費查估基準第7 、10點規定辦理重估，並由
    農業發展處就重估結果與陳情人協調處理徵收補償事宜，倘
    仍有認定之困難，再提本會評議。」等語，被告乃據辦理重
    估調整系爭土地增補至使用面積百分之120 之部分，以總使
    用面積之百分之120 計算，其餘超過栽培限量不予補償，其
    複估增加總金額為85,800元，嗣因交通部高速鐵路工程局依
    據桃園縣辦理徵收農林作物補償費查估基準第10點規定：「
    遇有特殊植栽情形、類別…或產生糾紛，得委託具有公信力
    之專業機構查估」於97年6 月18日派員會同相關單位及原告
    至現場辦理會勘，會勘結論經交通部高速鐵路工程局以97年
    7 月2 日高鐵五字第0970016766號函將會議紀錄通知原告：
    「…五、會勘事項結論：（一）經行政院農委會桃園區農業
    改良場現場勘認，本件農林作物尚屬一般作物類別，亦非屬
    特殊之品種規格。（二）有關陳情人甲○○、郭士豪所述『
    本案作物之栽植係經政府輔導轉種，且已於20餘年…云云，
    應符合前項基準第10條規定之「特殊栽植情形」之農作改良
    物』乙節，請陳情人補附相關資料送請桃園縣政府再提請地
    價評議委員會評定後，據以辦理。」原告仍有異議，於97年
    6 月23日再提起陳情，以系爭土地上之農作物種為正常種植
    非搶種，本案應按大法官第344 號解釋按實際數量給予補償
    ，被告將全案提交至桃園縣地價及標準地價評議委員會97年
    8 月11日97年第4 次會議決議：「…依照本（97）年第2次
    會議決議，倘陳情人之農作物並非搶種，另請查估公司分別
    依目前法定種植基準及農作改良物徵收補償費查估基準第7
    、10點規定辦理重估，本案經依上開決議再行復查，並由農
    業改良場認屬正常種植情形而非特殊栽種之品種規格，應依
    上開查估基準第7 點補償無誤，本案依查估結果辦理。」被
    告旋以97年9 月2 日府農務字第0970286264號函通知原告依
    查估結果辦理。原告仍有異議，再向被告提出陳情，被告以
    97年9 月17日府農務字第0970300895號函復：「…說明：…
    二、本縣農作改良物補償基準係依據內政部地政司93年7 月
    部編之『土地徵收作業手冊』內容之『農作改良物徵收補償
    費查估基準』訂定，依據上開基準農作改良物補償有『單位
    面積補償數量限制』之規定，先於敘明。三、關於台端陳情
    案本府前以97年9 月2 日府農務字第0970286264號函函復，
    因台端農作物實際種植數量已超過其被徵收土地面積所能種
    植農作物之密度，經本縣地價及標準地價評議委員會第4次
    會議，依據桃園縣辦理徵收土地農林作物補償費查估基準第
    7 點：『農作改良物之數量，除本基準另有規定外，以實地
    查估為準…。前項但書超過部分，如經直轄市或縣（市）政
    府認定其為正常種植，仍予補償。但其最高補償限額不得超
    過單位面積栽培限量之百分之20。』規定，增加補助百分之
    20在案。…」等語云云，是揆諸首揭法令規定，被告作成本
    件原處分乃以相關法令為據，於法並無不合。
  (二)原處分與大法官第344 號解釋意旨並無違背，原告任予指摘
    ，容有誤會：
  1.原告又主張於土地徵收時，地上作物乃其個人之財產，依憲
    法第15條規定人民之財產權應予保障，且該地上物經桃園縣
    政府地價評議會及行政院農委會桃園區農業改良場認定為正
    常種植，自68年陸續種植迄今，非因知悉捷運徵收而搶種或
    濫種以取得不當利益，因此政府或徵收單位應於徵收時需一
    併徵收，應依大法官第344 號解釋意旨，按地上之農林作物
    實際數量給予補償等語云云，殊屬誤會。
  2.蓋司法院大法官會議第344 號解釋文謂：「台北市辦理徵收
    土地農林作物及魚類補償遷移費查估基準，係台北市政府基
    於主管機關之職權，為執行土地法第241 條之規定而訂定，
    其中有關限制每公畝種植花木數量，對超出部分不予補償之
    規定，乃為預止土地所有人於徵收前故為搶植或濫種，以取
    得不當利益而設，為達公平補償目的行為所必要，與憲法並
    無牴觸。但如有確切事證，證明其真實正常種植狀況與基準
    相差懸殊時，仍應由主管機關依據專業知識與經驗，就個案
    妥慎認定之，乃屬當然，併此說明。」等語，業已明白指出
    『在個別案件，如有確切事證，證明其與真實正常種植狀況
    相差懸殊時』，仍應由主管機關依據『專業知識與經驗，妥
    慎認定之』，並非單純認定只要非搶植或濫種之農作物，均
    應全額補償。
  3.查原告系爭土地上農林作物之查估，係依據農作改良物徵收
    補償查估基準第3 點針對果樹、茶樹、竹類、觀賞花木、造
    林木訂定補償費核算方法，其中果樹補償費係依生長或結果
    習性，分類評定不同等級之補償單價，並限定其單位面積栽
    培限量核算補償費。本件因原告種植數量，已超過其被徵收
    土地面積所能種植農林作物之密度，依據農作改良物徵收補
    償查估基準第4 點規定：「遇有兼種情形，先以價格最優惠
    之農作改良物實際栽植總數，計算其所必須之種植面積後，
    再以兼種總面積減去該種植面積，如有剩餘面積，再依規定
    計算次等單價農作改良物之數量核計補償，其超過部分不予
    補償。」辦理，被告委託查估單位依據上開規定核算補償費
    ，並無違誤。況且，本件被告於97年4 月17日提請桃園縣地
    價及標準地價評議委員會審議後，依據決議暨農作改良物徵
    收補償費查估基準第7 點辦理重估造冊，又原告主張應依大
    法官解釋第344 號解釋文要求依個案認定以實際數量補償後
    ，被告乃再提請桃園縣地價及標準地價評議委員會於97 年8
    月11日97年第4 次會議討論後，認屬正常種植情形，而非特
    殊栽種之品種規格，不適用查估基準第10點規定之『特殊栽
    植情形』，故依上開查估基準第7 點補償，於法並無違誤。
    是被告既已請行政院農委會桃園區農業改良場現場勘認，又
    二次提請桃園縣地價及標準地價評議委員會進行決議，顯已
    就個案，由主管機關送請具專業知識與經驗之相關單位，妥
    慎認定之，殊無違大法官解釋第344 號解釋文之意旨。
    理  由
一、原告起訴主張：系爭土地上其所有之農林作物共1033株，被
    告僅補償169 株，未補償之數量共計864 株；依被告查估基
    準，該1033株農林作物之補償費用為1,509,968 元，但被告
    只補償499,068 元，另增加百分之20（即85,800元）予以補
    償，本件正常種植狀況與補償基準相差懸殊，依司法院解釋
    第185 號、344 號、440 號，原告之農林作物既為正常種植
    ，即不應受到查估基準之限制，被告應以實際查估數量給予
    補償等語，求為判決如其聲明。
二、被告則以：司法院釋字第344 號解釋，業已明白指出『在個
    別案件，如有確切事證，證明其與真實正常種植狀況相差懸
    殊時』，仍應由主管機關依據『專業知識與經驗，妥慎認定
    之』，並非單純認定只要非搶植或濫種之農作物，均應全額
    補償。本件桃園縣地價及標準地價評議委員會於97年8 月11
    日97年第4 次會議討論，且經現場會勘，本件農林作物屬正
    常種植情形，而非特殊栽種之品種規格，不適用查估基準第
    10點規定之『特殊栽植情形』，故依上開查估基準第7點 補
    償，於法並無違誤。則原告在系爭土地上種植農林作物金桔
    等多種作物，經被告依查估基準第7 點點之規定補償499,06
    8 元，經重新查估，調整為按單位面積栽培限量120%計算，
    增加補償金額85,800元，其餘超過栽培限量則不予補償，被
    告所為本件原處分乃以相關法令為據，於法並無不合等語，
    資為抗辯。
三、查兩造不爭執事項：(一)原告所有之農林作物所有權共1033株
    、被告補償之數量為169 株，其未補償之數量共計864 株。
    本件原告所有之1033株農林作物按查估基準計算之補償費用
    為1,509,968 元，本件被告補償499,068 元，經重估，另增
    加百分之20（即85,800元）予以補償。詳如附表。(二)原告農
    林作物為正常種植，非於徵收前故為搶植或濫種。(三)原告單
    位面積種植數量超過查估基準所定單位面積栽培限量。(四)被
    告查估基準所列補償單價。茲兩造爭執在於：被告就原告所
    有系爭土地上農林作物依查估基準第7 條第2 項就單位面積
    栽培限量逾20% 部分不予補償，是否違誤？
四、本院判斷如下：
  (一)按土地徵收條例第5 條第1 項及第3 項規定：「徵收土地時
    ，其土地改良物應一併徵收。但有下列情形之一者，不在此
    限：…四、農作改良物之種類或數量與正常種植情形不相當
    者，其不相當部分。…」、「第1 項第3 款及第4 款之土地
    改良物，於徵收土地公告期滿後，由該管直轄市或縣（市）
    主管機關通知其所有權人或使用人限期遷移或拆除之，不予
    補償…」，同條例第31條第3 項規定：「建築改良物及農作
    改良物之補償費，由直轄市或縣（市）主管機關會同有關機
    關估定之；其查估基準，由中央主管機關定之。」。中央主
    管機關內政部據以90年2 月20日台內地字第9060327 號函訂
    定「農林改良物徵收補償費查估基準」，同年3月7日修正。
    按查估基準第3 點規定：「各種農作改良物徵收補償費核算
    方法如下：（一）果樹、茶樹及竹類：1.依生長或結果習性
    ，分類評定不同等級之補償單價，並限定其單位面積栽培限
    量核算補償費…。」，同基準第4 點規定：「遇有兼種情形
    ，先以價格最優惠之農作改良物實際栽植總數，計算其所必
    須之種植面積後，再以兼種總面積減去該種植面積，如有剩
    餘面積，再依規定計算次等單價農作改良物之數量核計補償
    ，其超過部分不予補償。」，同基準第7 點規定：「…、農
    作改良物數量，除縣基準另有規定外，以實地查估為準。但
    單位面積種植數量超過各該種類單位面積栽培限量者，其超
    過部分不予補償。前項但書超過部分，如經直轄市或縣（市
    ）政府認定其為正常種植者，仍應予補償。但其最高限額不
    得超過單位面積栽培限量之百分之20。」，第10點規定：「
    遇有特殊栽植情形、類別、品種規格之農作改良物，直轄市
    或縣（市）政府得依當地之情形核實查估，辦理補償。其有
    認定之困難或產生糾紛時，得委託具有公信力之專業機構查
    估，並提請地價及標準地價評議委員會評定之。…」，而上
    開查估基準乃係依土地徵收條例第3 條第3 項授權訂定，被
    告自得據以辦理系爭農林作物補償費之估定。
  (二)次按司法院釋字第344 號解釋文謂：「台北市辦理徵收土地
    農林作物及魚類補償遷移費查估基準，係台北市政府基於主
    管機關之職權，為執行土地法第241 條之規定而訂定，其中
    有關限制每公畝種植花木數量，對超出部分不予補償之規定
    ，乃為預止土地所有人於徵收前故為搶植或濫種，以取得不
    當利益而設，為達公平補償目的行為所必要，與憲法並無牴
    觸。但如有確切事證，證明其真實正常種植狀況與基準相差
    懸殊時，仍應由主管機關依據專業知識與經驗，就個案妥慎
    認定之，乃屬當然，併此說明。」等語，即『在個別案件，
    如有確切事證，證明其與真實正常種植狀況相差懸殊時』，
    仍應由主管機關依據『專業知識與經驗，妥慎認定之』，以
    為補償。」乃揭示對非搶植或濫種者，給予個案正義，衡量
    人民所受損失而給予妥慎認定之相當補償。
  (三)查本件兩造不爭執原告係正常種植，已如前述。而被告所為
    系爭處分內容為「主旨：有關台端復議申請本府按照農林作
    物實際數量補償乙案，詳如說明。……（說明）二本縣農作
    改良物基準係依據內政部地政司93年7 月部編之『土地徵收
    作業手冊』內容之『農林改良物徵收補償費查估基準』訂定
    ，依據上開基準農作改良物補償有『單位面積補償數量限制
    』之規定，先予敘明。三關於台端陳情案本府前以97年9 月
    2 日府農務字第0970286264號函函復．．．因台端農作物實
    際種植數量已經超過其被徵收土地面積所能種植農作物之密
    度，經本縣地價及標準地價評議委員會97年第4 次會議決議
    ，依據桃園縣辦理徵收土地農作改良物徵收補償費查估基準
    第7 點：「農作改良物之數量，除本基準另有規定外，以實
    地查估為準……。前項但書超過部分，如經直轄市或縣（市
    ）政府認定其為正常種植者，仍應予補償。但其最高限額不
    得超過單位面積栽培限量之百分之20。」規定，增加補助百
    分之20在案。』。觀諸上開系爭處分內容，被告係依據查估
    基準第7 點第2 項而為補償，其就本件正常種植狀況與基準
    相差懸殊，究係依據何專業知識與經驗，為「妥慎認定」，
    而認為逾正常量20% 部分不予補償，並未見說明。即查估基
    準第7 點第2 項並非針對個案所為規定，被告僅依此規定為
    補償，不足以認為已符司法院釋字第344 號解釋所示「依據
    專業知識與經驗，就個案妥慎認定之」之要求。
  (四)次按系爭查估基準係行政機關基於法律授權，對多數不特定
    人民就一般事項所作抽象之對外發生法律效果之規定，具有
    法規命令之性質。系爭查估基準第7 點第2 項但書之規定，
    訂定補償費最高補償限額不得超過單位面積栽培限量20% ，
    準此上限，行政機關在辦理徵收土地農林作物補償時，至多
    只能補償1.2 倍，顯然限制了行政機關依據專業知識與經驗
    ，就個案妥慎認定之裁量權。易言之，該查估基準第7 條第
    2 項規定，在人民沒有搶種或濫種之情形，但單位面積栽培
    限量逾20% 時，使行政機關自陷於裁量縮減至零之裁量怠惰
    情境中。就本件而言，被告依系爭查估基準第7 條第2 項規
    定補償原告499,068 元，並就原告逾正常種植20% 部分補償
    85,800元，惟原告主張按實際栽培數量補償之金額為150 萬
    餘元，可見被告補償與人民所受之損失相差懸殊；而查估基
    準第7 點第2 項就單位面積栽培限量逾20% 時，並無彈性空
    間給予個案認定，可見於此行政機關裁量縮減至零之情形，
    並未考量人民權益受損之程度，是系爭查估基準第7 點第2
    項但書之規定，導致行政機關裁量怠惰之情況，已違反司法
    院釋字第344 號解釋揭櫫之意旨，本院自得不予適用。
  (五)按查估基準第10點規定「遇有特殊栽植情形、類別、品種規
    格之農作改良物，直轄市或縣（市）政府得依當地之情形核
    實查估，辦理補償。其有認定之困難或產生糾紛時，得委託
    具有公信力之專業機構查估，並提請地價及標準地價評議委
    員會評定之。」，乃辦理有關特殊栽植情形、類別、品種規
    格之農作改良物之規定，本件農作改良物雖不具備特殊栽植
    情形、類別及品種規格，惟其正常種植且單位面積栽培數量
    逾正常量的20% ，被告僅以本件非特殊栽種之品種規格，即
    認為逾20% 部分不予補償，委不足取。
  (六)被告另以原告單位面積栽種數量逾查估基準之正常密度，影
    響系爭農林作物云云，惟按系爭原告農林作物均現場查估，
    紀錄其規格，並無不正常成長之情，且縱如被告所稱原告栽
    種逾查估基準之正常密度，亦應核實認定究應如何計算其價
    值，而非就單位面積限量逾20% 時，即一概不予核算損失，
    被告所辯之詞不足採信。
  (七)綜上，依司法院釋字第344 號解釋，對於沒有搶植或濫種的
    情況下，若有確切的事證可以證明當事人所受之損害確實與
    基準規定相差懸殊，而得給予個案正義，徵收機關應衡量人
    民所受之損失而給予相當的補償。系爭查估基準第7 點第2
    項但書就逾正常量20% 之情形，並無彈性空間給予個案認定
    ，可能產生因為法令規定而導致行政機關裁量怠惰之情況；
    被告就本件補償未為「妥慎認定」，有違司法院釋字第344
    號解釋之意旨。
五、從而，被告核定徵收補償數額之原處分，於法尚有未合，訴
    願決定未注意及，此予以維持，亦有未洽，原告據以指摘求
    為撤銷原處分及決定，洵屬有據，應予准許。至原告請求被
    告應就原告實際栽種核實數量而為補償之處分，惟被告本應
    依其專業知識與經驗妥慎認定，核屬其裁量權之行使，自不
    宜由本院代行政機關行使該裁量權而為判決，宜由被告依本
    院上開判決之意旨，重為處分，以符法治。
六、本件事證已臻明確，兩造其餘攻擊、防禦方法，經核與判決
    之結果不生影響，無庸逐一論述，併予敘明。
七、據上論結，本件原告之訴為有理由，爰依行政訴訟法第98條
    第1 項之規定，判決如主文。
中    華    民    國    98    年     6   月     25    日
                     臺北高等行政法院第四庭
                               審判長法  官   鄭  小  康
                                     法  官   李  玉  卿
                                     法  官   林  妙  黛
上為正本係照原本作成。
如不服本判決，應於送達後20日內，向本院提出上訴狀並表明上
訴理由，如於本判決宣示後送達前提起上訴者，應於判決送達後
20日內補提上訴理由書（須按他造人數附繕本）。
中    華    民    國    98    年     6   月     25    日
                                     書記官   蔡  逸  萱


司法院資訊處製作；財團法人民間司法改革基金會備份。
